【裁判字號】    89,判,46
【裁判日期】    890113
【裁判案由】    廣播電視法
【裁判全文】
行  政  法  院  判  決                              八十九年度判字第四六號
    原      告  德寶國際股份有限公司
    代  表  人  甲○○
    被      告  行政院新聞局
右當事人間因廣播電視法事件，原告不服行政院中華民國八十七年十一月二日台八七
訴字第五三七八九號再訴願決定，提起行政訴訟。本院判決如左︰
    主  文
原告之訴駁回。
    事  實
緣原告係錄影節目帶發行業，因發行未依規定標示之錄影節目帶，經被告於民國八十
六年十一月十四日在台北縣土城市○○路二一七號一樓帝國聽社查獲，當場查扣「
黃飛鴻之西域雄獅」錄影節目帶一捲，認原告違反廣播電法第二十九條之一規定，
仍依同法第四十五條之二規定，以八十六年十一月二十五日維廣四字第一六三三三
號函處原告罰鍰一萬五千元（折合新台幣四萬五千元）。原告不服，循序提起行政訴
訟。茲摘兩造訴辯意旨於次：
原告起訴意旨略謂︰一、按錄影節目（電影、戲劇、廣播等作之公開發表）係屬憲法
第十一條所保障之言論自由。我國現行法制對上述言論採事先審查，如電影法第二十
四條後段：「電影片非經中央主管機關檢查核准發給准演照不得映演」及如廣播電
法第二十九條之一規定：廣播電節目供應事業之節目內容及有關管理事項準用同法
第二十五條規定，應經新聞局審查。廣播電法施行細則第三十九條第一項：「廣播
電節目供應事業於錄影節目帶發行或播映前應檢具申請表、錄影節目帶，審查費及
證照費，送新聞局審查．．．。」關於此種言論之事先審查是否合憲，尚有疑問。國
外基本法及學者吳庚等即認：事先審查制度對言論自由及出版自由侵害之嚴重性，已
為先進國家所不能容許。二、查錄影帶發行業界均採「出租授權」方式，即在雙方簽
訂出租授權合約書後，由錄影帶發行公司向出租店提供約定之一定數量之錄影節目帶
。惟對每一錄影節目帶，錄影帶發行公司僅向出租店提供一貼妥直側標籤之原版節目
帶（即俗稱母帶）授權該出租店依據合約條款議定授權出租金額及一定數量之直、側
標，由出租店自備錄影機及空白帶，待其錄製完成後，再黏貼錄影帶發行公司供應之
直、側標籤，始可出租營業。原告與本案節目出租店「帝國聽社」之業務，即採右
述方式。故系爭節目帶未依規定標示，乃該出租店之責任，與原告無，因其簽收直
、側標籤後，未依規定黏貼標示。依廣播電法施行細則第四十條第一項規定：「錄
影節目帶經審查核准者，應由送審之廣播電節目供應事業製作標籤黏貼或印製於錄
影節目帶側面及其封套上．．．。」違反者依廣播電法第四十五條之二之處分，然
而所謂「製作標籤黏貼」的法律義務，由上述知，須為不同的解釋，始符合立法意旨
及規範真正該履行法律義務者。三、又查廣播電法施行細則為依廣播電法第五十
條第一項授權被告訂立者，依司法院大法官會議釋字第三一三號解釋：罰鍰之構成要
件及額度，應由法律明定，若法律就其構成要件，授權以命令為補充規定者，授權之
內容及範圍應具體明確。本案訴願決定及再訴願決定均認原告違反廣播電法第二十
九條之一：「有關管理事項」，即同法施行細則第四十條第一項：錄影帶發行者應於
錄影節目帶黏貼標籤，因違反標示而發行者，依同法第四十五條之二處罰。惟「有關
管理事項」是否符合法律授權之明確性，尚有可議。又原告已將節目帶授權出租店作
標示行為，而廣播電法施行細則第四十條，並未明確規範發行者授權他人標示時之
情形，是倘對原告處分，不無有失公允。再者，廣播電法施行細則第三十九條規定
之節目的事先審查，亦不無逾越法律授權範圍之虞。四、按「裁量」係法律許可行政
機關行使職權時，得為之自由判斷，但裁量並非完全之放任，行政機關行使裁量權限
仍須遵守法律優越原則，所作之個別判斷，亦應避免違背誠信原則、平等原則、比例
原則等一般法的規範，如裁量係基於法律條款之授權時，尤其不得違反授權之目的及
超越授權之範圍，凡此均屬裁量時應遵守之義務。裁量與上述義務有悖者，構成裁量
瑕疵。倘裁量違背一般法律原則（如平等原則、比例原則等），通常亦認為係裁量之
濫用。五、依廣播電法第四十五條之二規定：「違反第二十九條之一規定者．．．
，處三千元以上，三萬元以下罰鍰，並沒收其節目」。本件處分未依規定標示之錄影
節目帶，為僅「黃飛鴻之西域雄獅」一捲，惟被告竟對原告處一萬五千元（折合新台
幣四萬五千元）之高額罰鍰。核與前開法條之罰鍰額度得自三千元至三萬元為選擇裁
量，惟被告卻廢棄判斷餘地，不無濫用裁量之嫌。復查被告對其他公司卻不為相同之
裁量，其罰鍰額度僅為本件之半，而違反之節目數量卻比本案多，被告之處分顯具選
擇性，其恣意使用自由判斷，有違法律許可裁量之目的。亦違背前述平等原則、比例
原則等一般法之規範，實屬裁量瑕疵。六、查行政係達成國家存立目的之最重要手段
，行政之運作並非單純的執行法律，並負有形成符合社會正義之生活關係、規劃及推
動基本建設、引導及維持合於公意之政治發展等任務。本件被告認原告係違反廣播電
法中有關管理事項之錄影節目帶未依規定標示，惟被告並未就節目標示規定為進一
步規劃、引導，以更符合現時實際發行情形。反單純的執行法律，不為選擇不同的行
政作用的手段，以達其符合社會正義之任務。請判決撤銷一再訴願及原處分等語。
被告答辯意旨略謂︰一、按廣播電節目供應事業之設立，應經新聞局許可，其節目
內容及有關管理事項準用廣播電法第二十五條應經新聞局審查之規定，為廣播電
法第二十九條之一所規定。同法施行細則第三十九條第一項復規定廣播電節目供應
事業於錄影節目帶發行或播映前，應檢具申請書表、錄影節目帶、審查費及證照費，
送請新聞局審查。第四十條第一項復規定，錄影節目帶經審查核准者，應由送審之廣
播電節目供應事業製作標籤黏貼或印製於錄影節目帶側面及其封套上，影碟形式之
錄影節目帶應黏貼或印製於封套上；其屬免送審之錄影節目帶者，仍應依規定標示，
並於核准字號欄內註明免送審類別。同條第二項亦規定，前項標籤應載明節目名稱、
長度、級別、核准字號、權利範圍、廣播電節目供應事業名稱、地址、負責人姓名
及登錄許可證字號；其標籤顏色由新聞局定之。違反上揭規定，經營、策劃、製作、
發行或託播廣播電節目、廣告、錄影節目帶者，處三千元以上，三萬元以下罰鍰，
並沒入其節目，為廣播電法第四十五條之二所明定。二、原告發行之錄影節目帶未
依規定標示，經被告派員於民國八十六年十一月十四日在台北縣土城市○○路二一七
號一樓「帝國聽社」查獲錄影節目「黃飛鴻之西域雄獅」壹捲，並經在場負責人於
查扣單上認簽不諱，違法事實明確。三、查原告係錄影節目帶發行業者，應知錄影節
目帶經被告審查核准者，其送審之廣播電節目供應事業即依廣播電法施行細則第
四十條及錄影節目帶標示制度實施要點第五點之規定，於錄影節目帶（卡匣）側面及
其封套上黏貼或印製合法標籤。如未依規定標示而擅自發行，自應負法律上之責任。
本案系爭錄影節目既由原告送審，且經被告審查核准，原告即應依前揭法令標示應載
項目於錄影節目帶上，始得發行。然，原告竟將系爭未依規定標示之錄影節目帶予以
發行。是原告違反廣播電法之事實，洵堪認定。四、再者，原告稱其與錄影節目帶
出租店間採「出租授權」方式，即在雙方簽訂出租授權合約書後，發行公司僅就每一
節目向出租店提供一貼妥直側標籤之原版節目帶，由授權出租店自備錄影機及空白帶
，依據合約條款約定之數量自行錄製完成後，再黏貼錄影帶發行公司供應之直、側標
籤，始可出租營業。經查，按廣播電法施行細則第三十九條第一項及第四十條規定
，錄影節目帶發行或播映前，應送被告審查。錄影節目帶經審查核准者，應由送審之
廣播電節目供應事業製作標籤貼或印製於錄影節目帶側面及其封套上。是按此規定
，本案系爭節目應由原告依規定標示。原告不得以其與出租店間之出租授權關係，將
其違反標示之行政義務歸責於出租店。五、至原告指稱被告之裁罰金額顯具選擇性，
其恣意使用自由判斷，有違法律許可裁量之目的一節。查被告為廣播電法等相關規
定之主管機關，對於違反廣播電法規定者，依職權按廣播電法予以核處，認事用
法並無牴觸憲法。另原告違反廣播電法已非初犯，被告審酌原告屢犯情形及本件違
法事實，依職權按廣播電法第四十五條之二規定於法定裁量範圍內予以行政裁量，
被告所為行政處分適當及適法，誠無原告所言，任意予以裁處，且違背誠信原則、平
等原則、比例原則等一般法的規範。請判決駁回原告之訴等語。
    理  由
一、按廣播電節目供應事業之節目內容及有關管理事項，依廣播電法第二十九條
之一準用同法第二十五條規定，應經新聞局審查。次按「廣播電節目供應事業於錄
影節目帶發行或播映前，應檢具申請書表、錄影節目帶、審查費及證照費，送請新聞
局審查。其非自行製作之錄影節目帶，並應檢具經授權之證明文件；錄影節目帶經審
查核准後，由新聞局發給證明。但經新聞局公告免送審者，不在此限。」「錄影節目
帶經審查核准者，應由送審之廣播電節目供應事業製作標籤黏貼或印製於錄影節目
帶側面及其封套上，影碟形式之錄影節目帶則應黏貼或印製於封套上；其屬免送審之
錄影節目帶者，仍應依規定標示，並於核准字號欄內註明免送審類別。前項標籤應載
明節目名稱、長度、級別、核准字號、權利範圍、廣播電節目供應事業名稱、地址
、負責人姓名及登錄許可證字號；標籤供家用者為白色，供播映者為黃色。」為行為
時同法施行細則第三十九條第一項、第四十條第一項及第二項所規定。違反廣播電
法第二十九條之一之規定，經營、策劃、製作、發行或託播廣播電節目、廣告、錄
影節目帶者，處三千元以上三萬元以下罰鍰，並沒入其節目，復為同法第四十五條之
二所明定。
二、本件原告為錄影帶發行業，即廣播電法所稱廣播電節目供應事業，經被告於
八十六年十一月十四日在台北縣土城市○○路二一七號一樓之帝國視聽社查獲原告所
發行之「黃飛鴻之西域雄獅」錄影帶節目一捲，未依前開規定，於錄影帶上黏貼標籤
，有該視聽社在場人員簽名之「查扣涉嫌違反廣播電視法物品清單」附於原處分卷可
稽，被告遂依廣播電視法第四十五條之二之規定，處以一萬五千元（新台幣四萬五千
元）之罰鍰，於法並無不合。
三、原告雖主張（一）錄影帶節目事先須經審查，違反憲法保障人民言論自由之規定
，廣播電視法施行細則第三十九條第一項之規定有違憲之虞。（二）廣播電視法施行
細則第四十條第一項規定之有關「管理事項」，參諸釋字第三一三號解釋，是否業經
法律明確授權行政機關訂定，尚有可議。（三）原告授權錄影帶出租店出租原告所發
行之錄影帶，業已提供標籤供其使用，其未使用，為出租店之責任，不應處罰原告。
（四）本件被告處罰原告一萬五千元罰鍰雖在法律規定之範圍內，但同樣之違章行為
，查獲之錄影帶數較原告為多，但卻僅罰九千元罰鍰，其處分顯具選擇性，恣意使用
自由裁量，有違法律許可裁量之目的，亦違背比例原則及平等原則。
四、按行為時廣播電法施行細則第四十條規定：「錄影節目帶經審查核准者，應由
送審之廣播電節目供應事業製作標籤黏貼或印製於錄影節目帶側面及其封套上，影
碟形式之錄影節目帶則應黏貼或印製於封套上；其屬免送審之錄影節目帶者，仍應依
規定標示，並於核准字號欄內註明免送審類別。前項標籤應載明節目名稱、長度、級
別、核准字號、權利範圍、廣播電節目供應事業名稱、地址、負責人姓名及登錄許
可證字號；標籤供家用者為白色，供播映者為黃色。」係主管機關對於廣播電視節目
供應事業所發行之節目所為之管理措施，所涉者為標籤（記載與節目有關之重要事項
）之黏貼一節，並不涉及節目內容之審查，此由前開施行細則規定，毋庸送審者，仍
應黏貼標籤即明，自與憲法所規定言論自由應受保障之問題無關。（二）至於主管機
關依廣播電視法第五十條及第二十九條之一之規定，於施行細則規定有關廣播電視節
目供應事業之管理事項，由於同法第二十九條之一已有準用該法對廣播電視業之有關
規定，授權範圍並非不明確，且違反管理事項者，其處罰亦為具法律位階之廣播電視
法第四十五條之二所明定。與釋字第三一三號解釋內容所指，民用航空運輸業管理規
則第二十九條規定「民用航空運輸業不得搭載無中華民國入境簽證或入境證之旅客來
中華民國」，同規則第四十六條復規定「民用航空業違反本規則規定者，依民用航空
法第七十八條規定處罰」，其處罰之構成要件，係以命令之方式為之，欠缺法律之明
確授權不同。（三）廣播節目供應業者依前述施行細則第四十條之規定，應製作標籤
黏貼於錄影帶之側面及封套上，以供辨識，此為業者之公法上義務，除法律有明文規
定者外，不能以私人間之約定予以移轉。原告指其與帝國視聽社係約定，由原告提供
母帶供出租店帝國視聽社自製錄影帶，再由帝國視聽社黏貼原告所提供之標籤等語，
縱屬實在，亦不能使其公法上之義務移轉於帝國視聽社，其仍應負違章之責。至於帝
國視聽社對原告有無違約之私法上責任，為原告與帝國視聽社間之私法關係，與本件
爭議無涉。（四）行為時廣播電視法第四十五條之二規定之罰鍰為三千元以上三萬元
以下，被告處原告一萬五千元罰鍰，在法定處罰範圍內。且本件違章之事實發生於八
十六年十一月十四日，但同年五月二十八日在彰化縣員林鎮百立影視社，同年十月二
十四日在台北市新生影視社等處，經主管機關發現原告亦有相同之違章行為，業經本
院向被告查明，有八十九年一月七日（八九）怡廣一字第○○二六九號函及有關處分
影本附卷可考，被告處原告一萬五千元之罰鍰，雖較原告所提出之本院八十七年判字
一八○○號判決為重，但個案之情況不同，難謂有違反平等原則或比例原則之情事。
五、綜上所述，本件被告以原告未於所發行之錄影帶黏貼標籤，違反行為時廣播電視
施行細則第四十條之規定，遂依廣播電視法第四十五條之二之規定，處原告一萬五千
元罰鍰，於法並無不合，訴願及再訴願決定遞予維持，亦無違誤，原告起訴論旨，核
無理由，應予駁回。
據上論結，本件原告之訴為無理由，爰依行政訴訟法第二十六條後段，判決如主文。
中    華    民    國     八十九      年      一      月      十三       日
                    行 政 法 院 第 三 庭
                                審 判 長 評  事      曾  隆  興
                                         評  事      吳  錦  龍
                                         評  事      林  家  惠
                                         評  事      徐  瑞  晃
                                         評  事      張  瓊  文
右  正  本  證  明  與  原  本  無  異
                                         法院書記官  賀  瑞  鸞
中    華    民    國     八十九      年      一      月      十四       日


司法院資訊處製作；財團法人民間司法改革基金會備份。
